【裁判字號】    99,台上,6035
【裁判日期】    990930
【裁判案由】    妨害性自主
【裁判全文】
最高法院刑事判決            九十九年度台上字第六０三五號
上  訴  人  甲○○
上列上訴人因妨害性自主案件，不服台灣高等法院高雄分院中華
民國九十七年十二月二十二日第二審判決（九十七年度上訴字第
一六三七號，起訴案號：台灣高雄地方法院檢察署九十六年度偵
字第三七九八號），提起上訴，本院判決如下：
    主  文
原判決撤銷，發回台灣高等法院高雄分院。
    理  由
本件原判決維持第一審依想像競合犯之規定，從一重論處上訴人
甲○○對心智缺陷之男子犯強制性交罪刑（處有期徒刑九年六月
）之判決，駁回上訴人在第二審之上訴。固非無見。
惟查：刑法第十九條第三項之原因自由行為，係指行為人在精神
、心智正常，具備完全責任能力時，本即有犯罪故意，並為利用
以之犯罪，故意使自己陷入精神障礙或心智缺陷狀態，而於辨識
行為違法之能力與依辨識而行為之自我控制能力欠缺或顯著降低
，已不具備完全責任能力之際，實行該犯罪行為；或已有犯罪故
意後，偶因過失陷入精神障礙或心智缺陷狀態時，果為該犯罪；
甚或無犯罪故意，但對客觀上應注意並能注意或可能預見之犯罪
，主觀上卻疏未注意或確信其不發生，嗣於故意或因有認識、無
認識之過失，自陷於精神障礙或心智缺陷狀態之際，發生該犯罪
行為者，俱屬之。故原因自由行為之行為人，在具有完全刑事責
任能力之原因行為時，既對構成犯罪之事實，具有故意或能預見
其發生，即有不自陷於精神障礙、心智缺陷狀態及不為犯罪之期
待可能性，竟仍基於犯罪之故意，或對應注意並能注意，或能預
見之犯罪事實，於故意或因過失等可歸責於行為人之原因，自陷
於精神障礙或心智缺陷狀態，致發生犯罪行為者，自應與精神、
心智正常狀態下之犯罪行為同其處罰。是原因自由行為之行為人
，於精神、心智狀態正常之原因行為階段，即須對犯罪事實具有
故意或應注意並能注意或可得預見，始符合犯罪行為人須於行為
時具有責任能力方加以處罰之原則。原判決於事實欄認定上訴人
於酒後返回住處，先與甲女發生性行為，嗣中止與甲女之性交行
為，嚇令甲女、乙男（姓名均詳卷）互為性行為等情。於理由欄
說明：上訴人為本件犯行前曾飲酒，經第一審法院囑託國軍高雄
總醫院對上訴人進行精神鑑定，該院鑑定結果認：「毛員（即上
訴人）屬中下智能程度，無顯著的腦部功能損傷，但有酒精濫用
，曾二次酒駕而被判刑。案發前毛員有喝酒的情形，但案發時毛
員記憶力受損。故判斷案發當時毛員因物質使用而致其辨識行為
違法或依其辨識而行為之能力減低」等語。再經原審函請該醫院
查明上訴人案發當時喝酒狀態，其辨識能力是否達到「顯著降低
」之程度？經該院函覆：案發時毛員因物質使用，其辨識能力已
達顯著降低之程度云云。可見上訴人之酒醉行為導致其辨識能力
顯著降低等旨（原判決第七頁第一行至第十七行）。然上訴人究
否於飲酒之初即有強制甲女與乙男為性交行為之故意？或能預見
其將因飲酒自陷於精神障礙或心智缺陷狀態，致有強制甲女與乙
男為性交行為之可能？原判決並未詳予說明。此攸關法律之適用
，自應予釐清。原審對此並未查究明白，遽以：縱使其辨識或依
辨識而行為之能力有顯著降低之程度，然因該結果乃故意或過失
自行招致者，依刑法第十九條第三項規定，仍不適用前二項規定
，依法仍不得減輕其刑云云（原判決第七頁第二二至二五行）。
而為不利於上訴人之判決，已有判決不備理由之違背法令，且其
事實欠明，亦不足資為適用法律之依據。上訴意旨執此指摘，即
非全無理由，應認原判決有撤銷發回之原因。
據上論結，應依刑事訴訟法第三百九十七條、第四百零一條，判
決如主文。
中    華    民    國  九十九  年    九    月   三十   日
                      最高法院刑事第七庭
                          審判長法官  林  永  茂
                                法官  蘇  振  堂
                                法官  林  立  華
                                法官  蔡  國  在
                                法官  陳  春  秋
本件正本證明與原本無異
                                      書  記  官
中    華    民    國  九十九  年    十    月    五    日
                                                      v

司法院資訊處製作；財團法人民間司法改革基金會備份。
